臺灣臺北地方法院民事判決　　　　　　　94年度保險字第63號
原　　　告　戊○○
訴訟代理人　何威儀律師
複　代理人　乙○○
　　　　　　甲○○
被　　　告　國華人壽保險股份有限公司
法定代理人　丙○○
訴訟代理人　丁　○
上列當事人間請求給付保險金事件，本院於民國94年12月13日辯
論終結，判決如下：
    主  文
被告應給付原告新臺幣貳佰伍拾萬元，及自民國九十三年十二月
二十六日起至清償日止，按年息百分之十計算之利息。
訴訟費用由被告負擔。
本判決第一項於原告以新臺幣捌拾肆萬元為被告供擔保後，得假
執行。但被告以新臺幣貳佰伍拾萬元為原告供擔保，得免為假執
行。
    事實及理由
一、原告起訴主張：原告自民國86年8 月18日起投保被告公司「
    至尊保本終身保險」（下稱系爭契約）保額新臺幣（下同）
    100 萬元並附加平安保險保額200 萬元，嗣於90 年1月4 日
    起變更附加平安保險之保額為400 萬元，契約一直持續有效
    。惟原告於93年1 月13日發生交通事故被送至高雄縣路竹鄉
    高新醫院急診，嗣轉診到奇美醫院，左手臂與脊椎間之神經
    叢損傷，左手臂因而喪失機能，受傷之左臂致殘廢之事實與
    車禍事故間並無因果關係中斷或其他外力介入之情形發生，
    就診之奇美醫院所開立之診斷證明書已記載「左上肢機能﹙
    包含三大關節﹚永久完全喪失」，該院另開立之勞工保險殘
    廢診斷書亦記載「目前左上肢完全無力及肌肉萎縮、完全無
    法活動」、「左側上肢肌力程度︰0 」，均顯示原告因車禍
    受傷之左上肢已達系爭契約「殘廢程度與保險金給附表」所
    訂之第三級殘廢程度，得依約定請求給付保險金額之50% 。
    原告於奇美醫院住院直到93年2 月3 日出院，原告雖可出院
    但於93年2 月5 日所開立之診斷證明書仍囑言「93.1.13 急
    診並住院治療，93.2.3出院。目前左手掌無力，仍須持續復
    健治療（約三個月）」且當時已診斷為「左臂神經損傷，左
    手掌無力及肌肉萎縮」，於同年4 月29日原告再經奇美醫院
    診斷為「左側臂神經損傷、左上肢無力。」且囑言「病人目
    前門診治療中，左上肢無力及刺痛，肌肉萎縮。宜持續復健
    治療（3 個月）」，又於同年7 月29日在同一醫院診斷為「
    左手臂神經受損併左手肌肉萎縮僵硬」並囑言「目前門診復
    健治療中須三個月復健治療」，同一醫院又於同年11月4日
    對原告診斷為「左側臂神經損傷，左上肢無力、萎縮」，且
    囑言「病人目前門診治療中，左上肢無力、刺痛、肌肉萎縮
    。宜持續復健治療（3 個月）」，94年1 月27日再經同一醫
    院診斷為「左臂神經損傷併左上肢萎縮無力」囑言為「宜持
    續復健及門診治療3 個月」，以上所述為原告在奇美醫院長
    達1 年的持續門診及復健治療，前述診斷證明書已可證明原
    告自車禍後之傷情並無間斷亦無其他外力介入。經過一年來
    不斷持續之治療與復健，然傷勢卻持續惡化，目前已確定無
    法回復該手臂之機能。原告向所投保之2 家保險公司申請殘
    廢保險金後，其中，國泰人壽保險股份有限公司已依「殘廢
    程度與保險金給附表」第三級第10項（一上肢腕關節以上缺
    失或一上肢三大關節全部機能永久完全喪失者）殘廢程度理
    賠；依系爭契約第16條第1 項第1 款：「被保險人若以非躉
    繳方式交付保險費者於本保險有效且於繳費期間內，因遭遇
    外來突發的意外傷害事故，並以此意外傷害事故為直接且單
    獨原因，自意外傷害事故發生之日起180 日以內致成附表一
    所列第二、三、四、五、六級殘廢程度之一者，本公司按該
    表所列給付金額給付殘廢保險金。」、附表一「殘廢程度與
    保險金給付表」第三級第10項殘廢程度為：「一上肢腕關節
    以上缺失或一上肢三大關節全部機能永久完全喪失者。」其
    給付金額為保險金額之50% ，再依系爭契約所附加之平安保
    險契約第5 條約定，被保險人於本契約有效期間內遭受第2
    條約定的意外傷害事故，自意外傷害事故發生之日起180 日
    以內致成附表一所列28項殘廢程度之一者，本公司給付殘廢
    保險金，其金額按該表所列之給付比例計算，該附表一「殘
    廢程度與保險金給付表」，第三級第10項殘廢程度為：「一
    上肢腕關節以上缺失或一上肢三大關節全部機能永久完全喪
    失者。」其給付金額亦為保險金額之50% ，惟被告公司卻以
    不符保險單條款規範要件為由拒絕理賠，為此依保險契約請
    求被告給付保險金等語，並聲明：被告應給付原告250 萬元
    ，及自93年12月25日起至清償日止按年息10% 計算之利息。
    原告願擔保，請准宣告假執行。
二、被告辯稱：
（一）原告所指之第三級殘廢程度及其所得給付之保險金之相關
      約定，於系爭之「至尊保本終身保險」契約條款載在第16
      條第1項，於「平安保險」契約條款則載在第5條第1項，
      前者之約款條文為「被保險人若以非躉繳方式交付保險費
      者於本保險有效且於繳費期間內，因遭遇外來突發的意外
      傷害事故，並以此意外傷害事故為直接且單獨原因，自意
      外傷害事故發生之日起180 天以內致成附表一所列第二、
      三、四、五、六級殘廢程度之一者，本公司按該表所列給
      付金額給付殘廢保險金。」後者之約款條文為「被保險人
      於本契約有效期間內遭受第2 條約定的意外傷害事故，自
      意外傷害事故發生之日起180 日以內致成附表所列28項殘
      廢程度之一者，本公司給付殘廢保險金，其金額按該表所
      列之給付比例計算」，二者之約款均以「意外傷害事故發
      生之日起180 日以內所致成之殘廢」為成就之必要條件，
      而保險人所承保之危險，依據機率理論及大數法則，自有
      其一定之範圍及限制，上開「180 日以內」之限制，乃經
      訂約雙方合意約定，且係出自主管機關財政部所頒訂之示
      範條款，自生拘束力。原告就其關節機能之喪失是否確定
      於意外傷害事故發生之日起180 日以內等情事均避而不提
      ，即不能徒憑前開診斷證明書即認原告之請求已符系爭約
      款所定保險金給付要件。又原告於申請理賠時所提供之奇
      美醫院病歷影本記載其左臂復健之診療歷程，參諸該病歷
      內所載原告關節活動角度歷程，發現原告之左臂活動能力
      ，自93年2 月10日開始復健至同年11月17日，已逾270 日
      ，情況持續好轉，復健治療成效顯著，並無關節機能完全
      喪失之情事。不料卻突於數日間陡降，功能幾近全失，容
      或有其他原因，但此時距事故發生之時已近1 年，而原告
      起訴狀所附勞工保險殘廢診斷書、財團法人奇美醫院診斷
      證明書又均無法證明原告有在意外傷害事故發生之日起
      180 日以內致成殘廢之情事，被告不予理賠，自屬當然。
（二）對原告陳述之答辯：
    (1)本件系爭約款將此項「事故」狀態限縮在180 日以內，係
      取法自主管機關頒行之示範條款，非法所不許。又一般保
      險商品之設計，係基於機率理論及大數法則，事先均經主
      管機關核許，被告係依契約條款約定拒絕原告索賠，尚無
      悖誠信原則，而保險契約本含射倖性質，更無違對價衡平
      。
    (2)關於財政部台財融146520號函釋示，係因保險公司處理理
      賠事件，有時遭受其他因素之干擾。此係保險公司為息事
      寧人所採取之變通處置，該所謂優惠給付，因不合保險原
      理，間或引起疵議，但因有利於被保險人，故財政部認為
      該項權宜措施與保險法第54條之立法精神並無不合，此項
      釋示真意，在於免除理賠人員行政責任，原告將「權宜」
      視為「常態」，自嫌無據。
    (3)關於「180 日內」限制規定屬傷害保險之一般通則，並非
      系爭保險約款所獨創。又所有人壽保險契約，於約款中均
      訂有契約撤銷權，定明「要保人於保險單送達的翌日起算
      10 日 內，得以書面檢同保險單視自或掛號郵寄向保險公
      司撤銷契約，猶豫時間至為充裕，原告如認該「180 日以
      內」約定有不公之處，儘可向被告表意撤銷；且該項限制
      約定，主管機關財政部早於59年2 月17日統一規定為「自
      遭受傷害之日起180 日為限」。
    (4)奇美醫院94年8 月7 日 (94) 奇字第3536號函所附病歷，
      其中93年11月26日之NCV 報告載明原告當時C8T1WEAKNESS
      MP 2-3，尚有2-3 分，與系爭契約條款之功能完全喪失之
      要件尚有未合，充其量僅能認有功能障礙之情事，被告拒
      絕給付，自屬正辦。
    並聲明原告之訴及其假執行之聲請均駁回。如受不利判決，
    願供擔保，請准宣告免為假執行。
三、兩造不爭執事項：
（一）原告自86年8 月18日起投保被告公司系爭契約，保額為
      100 萬元並附加平安保險保額200 萬元，嗣於90 年1月4
      日起變更附加平安保險之保額為400 萬元。
（二）原告於93年1 月13日發生交通事故被送至高雄縣路竹鄉高
      新醫院急診，嗣轉診到奇美醫院。依奇美醫院93 年2月3
      日診斷證明書，原告因頸部外傷，疑左側臂神經叢損傷，
      左上肢乏力。
（三）原告向勞保局申請勞保殘廢給付，勞保局原核定原告殘廢
      等級為勞工保險殘廢給付標準表所列第88項第7 級殘廢。
      嗣原告向勞工保險監理委員會申請審議後，於94年6 月7
      日發文撤銷原核定，經勞保局於94年6 月21日發文要求重
      新複檢原告之殘廢程度，於94年8 月15日作成新核定，認
      為原告殘廢程度符合勞工保險殘廢給付標準表第82項第6
      級殘廢。勞工保險殘廢給付標準表之82項係指「一上肢喪
      失機能者」，而其附註欄說明「一上肢喪失機能」，係指
      一上肢完全廢用，如下列情況者：1.一上肢三大關節完全
      強直或完全麻痺，及該手五指均喪失機能者；2.一上肢三
      大關節完全強直或完全麻痺者；3.「三大關節」，係指「
      肩關節」、「肘關節」及「腕關節」，原告左手臂已喪失
      機能。
（四）原告左手臂脊椎間所受損傷係因交通事故所致。
四、原告主張其因交通事故致左手臂喪失功能，依系爭契約已達
    第3 級殘廢程度，自得請求被告給付250 萬元保險金等語，
    被告則以前揭情詞置辯。是本件應審究者為原告因93年1 月
    13日交通事故所造成左手臂致成殘廢是否在180 日內？又契
    約所約定180 日對原告賠償義務有無影響？茲分別敘述如下
    ：
（一）查，系爭契約條款第16條第1 項約定「被保險人若以非躉
      繳方式交付保險費者於本保險有效且於繳費期間內，因遭
      遇外來突發的意外傷害事故，並以此意外傷害事故為直接
      且單獨原因，自意外傷害事故發生之日起180 日以內致成
      附表一所列第二、三、四、五、六級殘廢程度之一者，本
      公司按該表所列給付金額給付殘廢保險金。」而該表第三
      級為「一上肢腕關節以上缺失或一上肢三大關節全部機能
      永久完全喪失者。．．．十手指機能永久完全喪失機能者
      。．．．」。其平安保險契約條款第5 條第1 項約定「被
      保險人於本契約有效期間內遭受第2 條約定的意外傷害事
      故，自意外傷害事故發生之日起180 日以內致成附表所列
      28 項 殘廢程度之一者，本公司給付殘廢保險金，其金額
      按該表所列之給付比例計算」。
（二）本件經本院函詢奇美醫院關於原告左上肢之殘廢程度及與
      93年1 月13日交通事故之因果關係，經該院以94年10月7
      日 (94) 奇醫字第4504號函覆稱：「1.依據病患出院後復
      建治療的記錄，病人於93.7.11 前，左上肢已經有肌肉萎
      縮的現象，肌力只有2 分（肌力2 分表示病人的手只能在
      平面上移動，無法離開桌面或床），無法自行拿東西或做
      事，已達殘廢程度。2.病人殘廢可能為臂神經傷害所造成
      ，與先前事故有關。3.依據病人復建門診紀錄，病人開始
      （93.2.10）時 ，左上肢肌力為2 分，而且手掌肌力已有
      萎縮現象，慢慢的，整個左上肢愈來愈僵硬而且左上臂也
      開始有肌肉萎縮的現象」（本院卷第88頁）。而被告亦不
      爭執原告左手臂脊椎間所受損傷係因交通事故所致，參照
      上開奇美醫院函，足認原告左手臂喪失機能應與原告於93
      年1 月13日因交通事故所受左側臂神經叢損傷有直接之因
      果關係。
（三）本件另函詢勞工保險局關於原告左上臂肌力2 是否符合勞
      保殘廢給付標準表何種殘廢等級，經該局函稱：「．．．
      二、依據榮工保險殘廢給付標準表第82項規定：「一上肢
      喪失機能者」為第6 等級，第88項規定：「一上肢遺存顯
      著運動障害者」為第7 等級，第92項規定：「一上肢遺存
      運動障害者」為第9 等級。三、戊○○先生於93年1 月13
      日上班途中車禍致左手臂神經叢損傷申請職業傷害殘廢給
      付案，據所送奇美醫院94年1 月20日出具之殘廢診斷書殘
      廢詳況欄載，葉先生左上肢肌力0 分，惟未經出具醫師確
      認蓋章，經本局調取相關病歷資料送請本局特約專科醫師
      審查，其左臂神經叢損傷致左上肢無力，殘廢診斷書中殘
      廢詳況欄所列肌力為『0 』與病歷紀錄不符合，病歷紀錄
      肌力為『2 』，符合殘廢給付標準表第88項符7 等級。嗣
      葉先生不服本局之核定申請審議，案經勞工保險監理委員
      會審定原核定撤銷，經本局依審定結果函請葉先生至成大
      醫院複檢及重新調閱奇美醫院之相關病歷資料，並請本局
      特約專科醫師據成大醫院94年6 月30日複檢之殘廢診斷書
      及重新調閱之奇美醫院相關病歷再次審查，依複檢資料顯
      示，葉先生左上肢肌力為『0 』，所患符合勞工保險殘廢
      給付標準表第82項第6 等級，．．．」（本院卷第99頁）
      ，再參照系爭契約表一就關節機能的喪失係指關節永久完
      全僵硬或關節不能隨意活動而言，及奇美醫院函稱原告於
      93年7 月11日前，左上肢已經有肌肉萎縮的現象，肌力只
      有2 分等情，足認原告於93年7 月11日前，其左上臂關節
      機能雖有顯著之運動障害，然其關節機能並未完全喪失，
      與系爭契約關於關節機能完全喪失之定義尚有未合，則依
      系爭契約約定內容觀之，原告確係於該93年1 月13日交通
      意外事故180 日以後始成左上肢殘廢之程度。
（四）本件原告雖於交通意外事故後180 日以後方致成左上臂上
      肢機能喪失之殘廢程度。惟按被保險人因保險事故發生而
      受損害，保險人對被保險人所受損害應負填補責任，惟保
      險事故發生原因與受損害間須有因果關係，保險人始須負
      責。因此，系爭契約第16條第1 項約定「自意外事故發生
      之日起180 日以內致成附表一所列二、三、四、五、六級
      殘廢程度之一者．．．」，及平安保險契約第5 條第1 項
      約定「被保險人於本契約有效期間內遭受第2 條約定的意
      外傷害事故，自意外傷害事故發生之日起180 日以內致成
      附表所列28項殘廢程度之一者．．．」，自依據客觀性目
      的解釋論，其限制自意外傷害發生之日起180 日內致成殘
      廢，保險公司應給付保險金之目的，目的應在明確確認意
      外事故與殘廢間之因果關係、風險控管之機制，避免因為
      時間長遠，而無法確定殘障之結果與原意外傷害事故間之
      因果關係，也方便保險公司承保人員審理理賠案件時，對
      於因果關係之認定，因此應解釋為自意外傷害發生起180
      日內成殘廢，推定具因果關係，若保險公司認為殘障與意
      外事故間不具備因果關係，應由保險公司負舉證責任；而
      超過意外傷害發生起180 日後所致之殘障，則應由主張有
      因果關係之被保險人或受益人負舉證責任，若被保險人確
      能舉證意外事故與殘障事由間有因果關係存在，即便殘障
      結果之發生超過上開意外事故發生後180 日之期間，保險
      公司仍因承保危險之發生而有給付保險金之義務，否則醫
      學上某些症狀未必一般皆會於180 日內即可得知或判斷傷
      者之生理機能是否永久喪失，自無從以「意外事故發生時
      起180 日」為保險公司理賠責任之完全限制。本件原告因
      該交通意外事故受傷，自該事故後起左上肢乏力，此可從
      原告所提出之93年2 月3 日奇美醫院診斷證明書及病歷可
      知。其於復建期間肌力始終為2 ，雖逾180 日後始經診斷
      其肌力為0 而經判斷已喪失其機能。惟原告左手臂脊椎間
      所受損傷係因93年1 月13日交通事故所致，而原告殘障為
      臂神經傷害所造成，與先前事故傷害有關一節，亦經奇美
      醫院函復本院屬實（本院卷第88頁），堪認原告左上肢殘
      廢與該交通意外事故夜有直接因果關係，其因果關係判定
      既已確定，本件原告自應負給付意外傷害保險金之義務，
      是被告所辯，原告左上肢殘廢不符合系爭契約約定被保險
      人之殘廢需自意外事故發生之日起180 日內所致殘廢之必
      要條件，故被告無給付保險金之義務云云並不足取。
五、綜上所述，原告所受左手臂與脊椎間神經受損致左上肢機能
    喪失，係為意外事故所致成殘。而其殘廢程度為左上肢機能
    喪失，依勞工保險殘廢給付標準表82項「一肢喪失機能者」
    係指一上肢完全廢用如左列情況者：（一）一上肢三大關節
    完全強直或完全麻痺，及該手五指均喪失機能者。（二）一
    上肢三大關節完全強直或完全麻痺者。（三）「三大關節」
    係指「肩關節」、「肘關節」及「腕關節」。是依系爭契約
    附表一殘廢程度與保險金給付表，係屬第三級殘廢，應給付
    金額為保險金額的50% 。原告投保金額為100 萬元附加400
    萬元之平安保險，則被告應給付原告保險金為250 萬元。復
    按保險人應於要保人或被保險人交齊證明文件後，於約定期
    限內給付賠償金額。無約定期限者，應於接到通知後15 日
    內給付之。保險人因可歸責於自己之事由致未在前項規定期
    限內為給付者，應給付遲延利息年利一分，保險法第34條定
    有明文。本件原告於93年12月10日向被告提請保險金之請求
    ，依前開說明，應於15日內給付，逾期則應加給10% 之遲延
    利息。從而原告依系爭契約保險條款之約定，請求原告給付
    保險金250 萬元，及自起訴狀繕本送達翌日93年12月26日起
    至清償日止，按年息10% 計算之利息為有理由，自應准許。
六、兩造均陳明願供擔保代替釋明，聲請宣告假執行或免為假執
    行，經核均與規定相符，爰分別酌定相當之擔保金額予以宣
    告。
七、本件事證已臻明確，兩造其餘攻擊防禦方法及舉證，經審酌
    於判決結果不生影響，自無庸逐一加以論述，附此敘明。
八、據上論結，本件原告之訴為有理由，依民事訴訟法第78條、
    第390 條第2 項、第392 條第2 項，判決如主文。
中　　華　　民　　國　　94　　年　　12　　月　　27　　日
                      民事第二庭  法  官  蔡政哲
上為正本係照原本作成。
如對本判決不服，應於送達後20日內，向本院提出上訴狀。
中　　華　　民　　國　　94　　年　　12　　月　　27　　日
                                  書記官  柯月英
